【裁判字號】    90,判,2281
【裁判日期】    901130
【裁判案由】    營利事業所得稅
【裁判全文】
最  高  行  政  法  院  判  決                    九十年度判字第二二八一號
    原      告  毅和實業有限公司
    代  表  人  甲○○
    被      告  財政部臺灣省中區國稅局
    代  表  人  楊重華
右當事人間因營利事業所得稅事件，原告不服行政院中華民國八十八年十二月三日台
八八訴字第四三八八二號再訴願決定，提起行政訴訟。本院判決如左：
    主  文
原告之訴駁回。
訴訟費用由原告負擔。
    事  實
緣原告八十四年度營利事業所得稅結算申報，列報營業成本新台幣（下同）七○、○
八六、○二二元，營業費用一八、八一五、九六六元。被告初查，以其申報營業費用
中計含預拌混凝土攪拌車之相關稅捐、折舊、運費、燃料費及修繕費等費用計八、一
四六、三一七元，核屬營業成本性質，逕予轉正，乃調增期末存貨四、四七六、六二
八元，其營業成本為七三、七五五、七一一元；又原告無法提示營業成本相關帳簿文
據供核，經其出具同意書依同業利潤標準核定，乃按同業利潤標準核定其營業成本七
四、○四三、四○三元，惟因大於調整後之營業成本，遂按調整後之營業成本核定其
營業成本為七三、七五五、七一一元，核定全年所得額四、五二四、六六二元，應補
稅額一、一一七、五七○元。原告不服，就營業成本及營業費用轉正為營業成本部分
，申經復查結果，未准變更，提起一再訴願，遞遭決定駁回，遂提起行政訴訟。茲摘
兩造訴辯意旨如次：
原告起訴意旨略謂：
一、按：「會計事項之發生，均應取得或給與足以證明之會計憑證。」「商業應根據
    原始憑證，編製記帳憑證，根據記帳憑證登入帳簿。」為商業會計法第十四條及
    第十八條所明定。又營利事業所得稅查核準則（下稱查核準則）第三條明定：「
    營利事業未依稅捐稽徵機關管理營利事業會計帳簿憑證辦法及營利事業用電子計
    算機處理帳務管理要點規定，設置帳簿並記載者，除依稅捐稽徵法第四十五條之
    規定辦理外，並通知限期補正；逾期未辦理者，應依所得稅法第八十三條之規定
    ，核定其所得額。」且同準則第五十七條更明定：「進貨、銷貨、存貨帳簿及進
    貨、銷貨憑證，未載明貨物名稱及數量，其能補正提供進銷存明細表，經查核相
    符後，應予查帳認定」。原告為永續經營之預伴混凝土公司，歷年均帳證齊全，
    八十四年度營所稅初查時，只因會計工作甚忙，一時無法提示相關成本分析之表
    冊供核，乃出具同意書依所得稅法第八十三條暨同法細則第八十一條規定按同業
    利潤標準核定。惟復查時己提示重編之原料進耗存明細表，製成品產銷存明細表
    及直接材料原料明細表暨相關之帳證供核。縱然：其記帳憑證所載進料數量核與
    原始憑證所載數量多不相符，甚有進料未登載於材料明細帳情事，但被告並未依
    首揭規定通知限期補正，即遽予決定其重編之直接原料明細表及原料進耗存明細
    表尚不足採，而遞予維持，與首揭查核準則規定顯有不符。
二、況原告申請復查時提示之相關進料憑證，直接材料明細表已依產品預拌混凝土BO
    1 混凝土2000PSI耗用直接原料AO1水泥A02原石、A03分散劑、A05砂、A06碎石、
    A07粗砂．．．至BOS混凝土4000PSI 耗用直接原料AO1水泥A03原石各多少（參行
    政院決定書及復查時所附成品直接材料明細表、原料進耗存明細表、製成品產銷
    明細表及復查理由）被告即應依首揭商業會計法及查核準則規定，予以查帳認定
    。縱然直接材料明細帳未分別就不同產品品名（2000至5000 PIS）彙列其直接原
    料之耗料、砂石部分之進料，原告既能依首揭商業會計法暨查核準則第五十七條
    規定重編原料進耗存明細表供核，被告未經通知補正。否則原告電腦重新列印整
    編後之原料進耗存明細帳供請勾稽查帳認定，應無問題。
三、至於飛灰係向電力公司購買之廢棄物用於滲入預拌混凝土之添加物，屬消耗品，
    故該運送飛灰之運費一、○○五、七○八元當期應無盤存，仍請准照原列製造費
    用－運費科目認列，復查理由第五點已敘明，並向復查員當面說明，但未據要求
    提示相關之帳證及證明文據，遽予核認不足採，於法亦有未洽。綜上所述，請判
    決撤銷原處分及一再訴願決定等語。
被告答辯意旨略謂：
一、營業成本
（一）按「稽徵機關進行調查或復查時，納稅義務人應提示有關各種證明所得額之帳
      簿、文據；其未提示者，稽徵機關得依查得之資料或同業利潤標準，核定其所
      得額。」及「本法第八十三條所稱之帳簿文據，其關係所得額之一部或關係課
      稅年度中某一期間之所得額，而納稅義務人未能提示者，稽徵機關得就該部分
      依查得之資料或同業利潤標準核定其所得額。」分別為所得稅法第八十三條第
      一項及同法施行細則第八十一條所明定。而所謂未提示，兼指帳簿文據全部未
      提示，或雖提示而有不完全、不健全或不相符者均有其適用，行政法院著有六
      十一年度判字第一九八號判例可資參照。
（二）本件原告係經營預拌混凝土製造業務，其本期原申報營業成本七○、○八六、
      ○二二元，被告初查以其原申報營業費用中，計含預拌車之相關稅捐、折舊、
      油料及修繕等費用計八、一四六、三一七元，核屬營業成本性質，予以轉正，
      調整申報成本為七三、七五五、七一一元，另以其無法提示營業成本之相關帳
      簿文據，經其出具同意書同意依營利事業同業利潤標準、行業號二六三二－一
      一、毛利率百分之十九核定營業成本七四、○四三、四○三元，惟以逕行決定
      成本大於其調整後之申報成本，爰按其調整後之申報成本核定其營業成本為七
      三、七五五、七一一元。原告不服，補具重編之原料進耗存明細表、製成品產
      銷存明細表及直接原料明細表等資料，主張其營業成本應准核實認定云云，申
      請復查。被告復查決定以，本案經核其相關進料憑證，直接材料明細帳所載，
      既未分就不同產品品名（二○○○至五○○○ PCS）彙列其直接原料之耗料，
      且砂石部分之進料，其記帳憑證所載進料數量核與原始憑證所載數量多不相符
      ，甚有進料未登載於材料明細帳之情事，是其重編之直接原料明細表及原料進
      耗存明細表尚不足採據，至所稱飛灰運費一、○○五、七○八元應屬製造費用
      項下－運費乙節，以其仍屬營業成本項目，原核定以其申報營業成本加計調整
      增列金額核定其營業成本，並未就是項運費予以剔除減列，原告主張顯係誤解
      ，復查遂予維持原核定，訴願、再訴願決定亦持與被告相同論見予以駁回。
二、營業費用項下－稅捐、折舊及其他費用
（一）按「營利事業之費用與損失，應視其性質分為營業費用（如銷售、管理費用）
      ，與營業成本（如製造費用），分別審定並轉正。」為查核準則第六十條所明
      定。
（二）本件原告本期原申報營業費用一八、八一五、九六六元，被告初查以其中含預
      拌車之相關稅捐五八三、二○○元，折舊五、七七一、四五四元，油料費八○
      一、五二三元及修繕支出（帳列其他費用）六七八、九二○元及進料運費三一
      一、二二○元，合計八、一四六、三一七元，核屬營業成本之性質，爰予轉正
      ，核定營業費用一○、六六九、六四九元。原告不服，主張系爭預拌車之相關
      支出應係屬銷售費用之性質，原核定逕予轉列營業成本，似有未洽云云，申請
      復查。被告復查決定以，本件審諸經濟部工業局八十六年八月九日工（八六）
      四字第三二一一二號函釋略以「水泥攪拌車內裝預拌混凝土，可視為預拌廠生
      產線之延伸，屬廠區外之重要生產設備。」之意旨，系爭費用自屬營業成本，
      原核定予以轉正，並無不合，遂予維持原核定，訴願、再訴願決定並持與被告
      相同論見予以駁回。綜上所述，請判決駁回原告之訴等語。
    理  由
按「稽徵機關進行調查或復查時，納稅義務人應提示有關各種證明所得額之帳簿、文
據；其未提示者，稽徵機關得依查得之資料或同業利潤標準，核定其所得額。」、「
本法第八十三條所稱之帳簿文據，其關係所得額之一部或關係課稅年度中某一期間之
所得額，而納稅義務人未能提示者，稽徵機關得就該部分依查得之資料或同業利潤標
準核定其所得額。」行為時所得稅法第八十三條第一項及為同法施行細則第八十一條
所規定。所謂未提示，兼指帳簿文據全部未提示，或雖提示而有不完全、不健全、或
不相符者，均有其適用。次按「帳簿文據，其關係所得額之一部而未能提示者，依所
得稅法施行細則第八十一條之規定辦理。但其核定所得額，以不超過當年度全部營業
收入依同業利潤標準核定之所得額為限。」「營利事業之費用與損失，應視其性質分
為營業費用（如銷售、管理費用）與營業成本（如製造費用），分別審定並轉正。」
復為營利事業所得稅查核準則（以下簡稱查核準則）第六條第一項及第六十條所明定
，本件原告八十四年度營利事業所得稅結算申報，列報營業成本新台幣（下同）七○
、○八六、○二二元，營業費用一八、八一五、九六六元。被告初查，以其申報營業
費用中計含預拌混凝土攪拌車之相關稅捐、折舊、運費、燃料費及修繕費等費用計八
、一四六、三一七元，核屬營業成本性質，逕予轉正，乃調增期末存貨四、四七六、
六二八元，其營業成本為七三、七五五、七一一元；又原告無法提示營業成本相關帳
簿文據供核，經其出具同意書依同業利潤標準核定，乃按同業利潤標準核定其營業成
本七四、○四三、四○三元，惟因大於調整後之營業成本，遂按調整後之營業成本核
定其營業成本為七三、七五五、七一一元。原告就營業成本及營業費用轉正為營業成
本部分不服被告之初查核定，以其營業成本應核實認定，預拌混凝土攪拌車之相關支
出應屬銷售費用性質，原核定逕予轉列營業成本，似有未洽云云，檢具所編之原料進
耗存明細表、製成品產銷存明細表及直接原料明細表等資料。申經復查結果，以經核
原告提示之相關進料憑證，直接材料明細帳未分別就不同產品品名（2000至5000 PSI
）彙列其直接原料之耗料，砂石部分之進料，其記帳憑證所載進料數量核與原始憑證
所載數量多不相符，甚有進料未登載於材料明細帳情事，其所編之直接原料明細表及
原料進耗存明細表尚不足採。至稱飛灰運費一、○○五、七○八元應屬製造費用運費
一節，以其仍屬營業成本項目，被告係以其申報營業成本加計調整增列金額核定其營
業成本，並未就該項運費予以剔除減列，原告主張顯係誤解。又原告本期申報營業費
用一八、八一五、九六六元，被告以其中含預拌車之相關稅捐五八三、二○○元，折
舊五、七七一、四五四元，油料資八○一、五二三元及修繕支出（帳列其他費用）六
七八、九二○元及進料運費三一一、二二○元，合計八、一四六、三一七元，核屬營
業成本性質，予以轉正，核定營業費用一○、六六九、六四九元。審諸經濟部工業局
八十六年八月九日工（八六）四字第三二一一二號函釋，略以「水泥攪拌車內裝預拌
混凝土，可視為預拌廠生產線之延伸，屬廠區外之重要生產設備．．．」，系爭轉列
費用自屬營業成本，乃未准變更。揆諸首開規定，尚無違誤。原告循序起訴主張如事
實欄起訴意旨所載，經查（一）、原告於被告初查核定時未能提供證明營業成本之有
關帳證，遂提出同意書同意依同業利潤標準核定。復查時雖補提相關帳證，但經被告
審查結果，有如前所述之不相符合之情形，自屬無從勾稽其營業成本，依首開法條規
定，應按同業利潤標準核定之。至原告所稱查核準則第三條規定應通知補正之情形，
乃指未依規定設帳並記載者，與原告於本案提出之帳證不符，無從勾稽之情形不同，
不生應依該規定通知補正之問題。（二）原告提示之相關進料憑證，除直接材料明細
帳未分別就不同產品品名（2000至5000 PSI）彙列其直接原料之耗料外，砂石部分之
進料，其記帳憑證所載進料數量核與原始憑證所載數量多不相符，甚有進料未登載於
材料明細帳情事，顯無從據以核實查帳認定。（三）、原告請求將購買飛灰之運費照
原列製造費用科目認列，核係營業成本之性質，被告自其原申報為營業費用項下予以
轉正為營業成本項下，並無不合。從而復查決定駁回復查之申請，訴願、再訴願決定
遞予維持，均無不合，起訴為無理由，應予駁回。
據上論結，本件原告之訴為無理由，爰依行政訴訟法施行法第二條、行政訴訟法第九
十八條第三項前段，判決如主文。
中    華    民    國      九十      年     十一      月      三十       日
                    最 高 行 政 法 院  第 一 庭
                                審 判 長 法  官      黃  綠  星
                                         法  官      高  啟  燦
                                         法  官      蔡  進  田
                                         法  官      黃  璽  君
                                         法  官      廖  宏  明
右  正  本  證  明  與  原  本  無  異
                                         法院書記官  邱  彰  德
中    華    民    國      九十      年      十二      月      四        日


司法院資訊處製作；財團法人民間司法改革基金會備份。
